臺灣板橋地方法院刑事判決　　　　　　　 96年度訴字第167號
公　訴　人　臺灣板橋地方法院檢察署檢察官
被　　　告　乙○○
上列被告因偽造文書案件，經檢察官提起公訴（95年度偵字第15
201 號），本院判決如下：
    主      文
乙○○連續行使偽造私文書，足以生損害於公眾及他人，處有期
徒刑伍月，如易科罰金，以銀元佰元折算壹日。
如附表偽造印文欄所示之偽造印文，均沒收之。
    事      實
一、乙○○與詹鳳瑟（已由臺灣板橋地方法院檢察署檢察官以95
    年度偵字第15201 、17385 號、95年度偵緝字第2298、2299
    號另為不起訴處分，並經臺灣高等法院檢察署95年度上聲議
    字第5714號駁回再議聲請）係夫妻關係，而乙○○係勝楠興
    業有限公司（址設桃園縣龜山鄉○○街121 巷6 弄23號，下
    稱勝楠公司）之負責人及楷翎興業有限公司（址設臺北縣新
    莊市○○路○ 段538 號1 樓，下稱楷翎公司）之實際負責人
    ，緣丙○○、李森永（業經同署檢察官以94年度偵緝字第17
    0 號為不起訴處分確定）、劉滄基（已另由同署檢察官以93
    年度偵字第14357 號為不起訴處分確定）、詹詔閔（業經同
    署檢察官以94年度偵緝字第335 號為不起訴處分確定）前於
    民國89年間均在勝楠公司任職領薪，詎乙○○基於行使偽造
    私文書及使公務員登載不實之概括犯意，以申報薪資或報酬
    之機會，取得丙○○、李森永、劉滄基、詹詔閔、詹鳳瑟等
    人之身分證影本後，未經丙○○、李森永、劉滄基、詹詔閔
    、詹鳳瑟（起訴書贅載余義昭）等人之同意或授權，先於85
    年5 月初某日（起訴書略載為不詳時間），在不詳地點，擅
    自委託不知情之刻印人員偽刻丙○○、李森永、劉滄基、詹
    詔閔、詹鳳瑟（起訴書贅載余義昭）等人之印章後，(一)於89
    年5 月初某日，持前開丙○○、李森永、劉滄基、詹詔閔及
    詹鳳瑟之印章分別蓋在楷翎公司之設立登記申請書、公司設
    立登記預查名稱申請表、楷翎公司89年5 月2 日公司章程、
    股東名簿、楷翎公司委託會計師洪明珠簽證及代理收發之委
    託書暨資產負債表及公司設立登記表等資料（起訴書漏載上
    開委託書暨資產負債表、贅載由會計師出具之設立登記資本
    額查核報告書）上，並虛偽記載丙○○擔任楷翎公司董事及
    李森永、劉滄基、詹詔閔、詹鳳瑟為楷翎公司股東等不實事
    項於前開書面（詳如附表編號第1 至6 號所示），並將前開
    章程等書面及李森永等人之身分證影本交付予不知情之會計
    師洪明珠，委託其持之向主管機關經濟部中部辦公室申請辦
    理楷翎公司登記，使不知情之承辦業務之公務人員將前開不
    實之事項登載於業務上職掌之文書上，並核發楷翎公司執照
    ，足生損害於丙○○、李森永、劉滄基、詹詔閔、詹鳳瑟本
    人及主管機關對於公司負責人及股東基本資料管理及登記資
    料之正確性。(二)乙○○復承前概括犯意，而於89年8 月間，
    先與余義昭約定，以每月支付新臺幣（下同）8 千元予余義
    昭之代價，而經余義昭之同意變更登記為楷翎公司之名義負
    責人，而於同月24日，以同前之手法，虛偽記載楷翎公司董
    事變更為余義昭，而蓋用經余義昭之印文於楷翎公司之變更
    登記表，及蓋用（起訴書誤載為盜蓋）上開偽刻之李森永、
    丙○○、劉滄基、詹詔閔、詹鳳瑟等人印章於楷翎公司89年
    8 月24日公司章程及股東同意書及變更登記申請書上（詳如
    附表編號第7至9號所示），再委請不知情之會計師洪明珠持
    以向經濟部中部辦公室辦理上揭公司變更登記，申請將楷翎
    公司之董事變更登記為余義昭，致使上開主管機關不知情之
    承辦人員將上開不實之登記及變更登記事項登載於所執掌之
    公文書，足以生損害於丙○○、李森永、劉滄基、詹詔閔、
    詹鳳瑟（起訴書贅載余義昭）等人及經濟部中部辦公室對於
    公司負責人資料及登記管理之正確性。嗣於94年間，李森永
    、劉滄基及余義昭之繼承人甲○○等人收受法務部行政執行
    署板橋行政執行處命令，命渠等據實陳述楷翎公司之財產狀
    況，始悉上情。
二、案經甲○○、丙○○分別訴由臺北縣政府警察局永和分局、
    海山分局報告暨李森永、劉滄基告訴臺灣板橋地方法院檢察
    署檢察官偵查起訴。
    理      由
一、查本件被告乙○○所犯並非死刑、無期徒刑、最輕本刑為三
    年以上有徒刑之罪或高等法院管轄第一審案件，而其於準備
    程序進行中，被告先就被訴事實為有罪之陳述，經法官告知
    簡式審判程序之旨，並聽取公訴人及被告之意見後，本院認
    適宜改依簡式審判程序進行，爰依刑事訴訟法第273 條之1
    第1 項、第284 條之1 規定，由本院合議庭以裁定由受命法
    官獨任進行簡式審判程序，合先敘明。
二、上揭事實，業據被告乙○○於偵查及本院審理時自白不諱，
    又證人詹鳳瑟於偵查中之陳述：伊並不知被告將伊登記為楷
    翎公司股東等情明確，復有告訴人李森永、劉滄基、丙○○
    於警詢及偵訊時之指訴及證人詹詔閔於偵查中證述：渠等均
    未同意擔任楷翎公司股東或任職，亦未同意或授權被告代刻
    私人印章，以蓋印在如附表所示之文件上等情屬實，並有經
    濟部中部辦公室93年8 月12日經（九三）中辦三字第093309
    22 230號函文暨函附楷翎公司之公司設立登記表、89年5 月
    2 日楷翎公司章程、公司設立登記表、89年5 月3 日設立登
    記資本額查核報告書、89年5 月2 日委託書（含資產負債表
    ）、楷翎公司變更登記表、89年8 月24日楷翎公司章程、股
    東同意書等件存卷可稽。被告任意性之自白核與事實相符，
    應堪採信。本案事證明確，被告犯行堪以認定，應依法論科
    。
三、刑法修正後本案法律適用之說明：
    按行為後法律有變更者，適用行為時之法律。但行為後之法
    律有利於行為人者，適用最有利於行為人之法律，刑法第2
    條第1 項定有明文，而刑法第2 條係規範行為後法律變更所
    生新舊法律比較適用之準據法，是刑法第2 條本身雖經修正
    ，但該條文既屬適用法律之準據法，本身尚無比較新舊法之
    問題，應逕適用裁判時之刑法第2 條規定以決定適用之刑罰
    法律。次按法律變更之比較適用，比較時應就罪刑有關之共
    犯、未遂犯、想像競合犯、牽連犯、連續犯、結合犯，以及
    累犯加重、自首減輕暨其他法定加減（如身分加減）與加減
    例等一切情形，綜其全部罪刑之結果而為比較；且就比較之
    結果，須為整體之適用，不能割裂分別適用各該有利於行為
    人之法律，此即法律變更之比較適用所應遵守之「罪刑綜合
    比較原則」及「擇用整體性原則」（參照最高法院24年上字
    第4634號判例、同院27年上字第2615號判例，及最高法院95
    年第8 次刑事庭會議決議）。被告行為後，刑法第41條、第
    55條、第56條等規定均業經修正，於94年2 月2 日經總統公
    布，並自95年7 月1 日起施行（以下簡稱新刑法，修正前刑
    法簡稱舊刑法），茲說明本案新舊刑法適用情形如下：
  (一)舊刑法第55條牽連犯及第56條連續犯之規定，業於94年2 月
    2 日修正公布刪除，並於95年7 月1 日施行，則被告之前揭
    犯行，因行為後新法業已刪除牽連犯及連續犯之規定，此刪
    除雖非屬犯罪構成要件之變更，但顯已影響行為人刑罰之法
    律效果，自屬法律有變更，而依新刑法既已刪除牽連犯及連
    續犯之規定，則所犯上述數行為依數罪併罰之規定分論併罰
    ，則依刑法第2 條第1 項規定之「從舊從輕」原則，比較新
    、舊法結果，適用被告之行為時法律即舊刑法論以連續犯，
    以一罪論，及以牽連犯，從一重罪處斷，較有利於被告。
  (二)舊刑法第41條第1 項前段規定：「犯最重本刑為五年以下有
    期徒刑以下之刑之罪，而受六個月以下有期徒刑或拘役之宣
    告，因身體、教育、職業、家庭之關係或其他正當事由，執
    行顯有困難者，得以一元以上三元以下折算一日，易科罰金
    。」，而被告行為時之易科罰金折算標準，依95年7 月1 日
    修正條文施行前罰金罰鍰提高標準條例第2 條前段之規定（
    該條業經總統於95年5 月17日公布刪除，並自95年7 月1 日
    失效），就其原定數額提高為100 倍折算1 日，則被告行為
    時之易科罰金折算標準，應以銀元100 元至300 元折算1 日
    ，經折算為新臺幣後，係以新臺幣300 元至900 元折算為1
    日；惟新刑法第41條第1 項前段則規定：「犯最重本刑為五
    年以下有期徒刑以下之刑之罪，而受六個月以下有期徒刑或
    拘役之宣告者，得以新臺幣一千元、二千元或三千元折算一
    日，易科罰金。」，則比較修正前後之易科罰金折算標準，
    應以舊刑法第41條第1 項前段規定較有利於被告。
  (三)經綜合前述各項罪刑法律變更，整體為「從舊從輕」之比較
    結果，應一體適用被告行為時即舊刑法之規定，較有利於被
    告，合先敘明。
  (四)至於新刑法第55條有關想像競合規定，增列但書「不得科以
    較輕罪名所定最輕本刑以下之刑」，此為科刑之限制，乃係
    關於想像競合犯法理之明文化，非屬法律之變更，尚無比較
    新舊法之問題，應逕適用裁判時之刑法第55條之規定，附此
    敘明。
四、核被告所為，係犯刑法第216 條、第210 條之行使偽造私文
    書罪及同法第214 條之使公務員登載不實罪。被告利用不知
    情的刻印人員偽造印章，及利用不知情之會計師洪明珠，委
    託其持如附表所示之各偽造文書向主管機關經濟部中部辦公
    室申請辦理楷翎公司設立及變更登記，為間接正犯。又其偽
    造印章及印文，為偽造私文書之階段行為，偽造私文書之低
    度行為，又為行使之高度行為所吸收，故均不另論其偽造署
    押及偽造私文書等罪。被告多次行使偽造私文書及2 次使公
    務員登載不實之犯行，各係時間緊接，犯罪構成要件相同，
    顯均係基於概括犯意反覆為之，依舊刑法第56條規定，為連
    續犯，各以一罪論，各應依法加重其刑。而被告於如附表編
    號第3 、7 、8 號所示之偽造文書上，各係以一接續行為將
    偽造「丙○○」、「劉滄基」、「李森永」、「詹詔閔」、
    「詹鳳瑟」之印文各1 枚蓋印而偽造如附表編號第3 、7 、
    8 號所示之文書並持以行使之，係以一行為觸犯數個相同行
    使偽造文書罪名，屬想像競合，應從一重處斷。又被告所犯
    連續行使偽造私文書與連續使公務員登載不實二罪間，有方
    法、目的之牽連犯關係，應依舊刑法第55條規定，從一重之
    連續行使偽造私文書罪處斷。爰審酌被告犯罪之動機、目的
    、手段，其品性、智識程度、犯罪對被害人等所生之損害程
    度，及犯罪後坦承犯行態度尚稱良好等一切情狀，量處如主
    文所示之刑，並依舊刑法第41條第1 項前段規定，諭知易科
    罰金之折算標準，以資懲戒。至於如附表所示之偽造文書，
    雖為被告所偽造，然已交付予主管機關查存，不復為被告所
    有，故無從宣告沒收，惟如附表「偽造印文」所示之偽造印
    文應依刑法第219 條規定宣告沒收之。另被告偽造之「丙○
    ○」、「劉滄基」、「李森永」、「詹詔閔」、「詹鳳瑟」
    之印章各1 枚，並未扣案，復查無確切證據證明尚未滅失，
    故無從併予諭知沒收，附此陳明。
五、雖本件起訴意旨尚以：被告係未經余義昭之同意或授權即偽
    刻余義昭之印章及於如附表編號第7 至9 號所示之偽造文書
    上偽造「余義昭」之印文，並持之向經濟部中部辦公室辦理
    楷翎公司之變更登記，使公務員將此不實事項登載於所執掌
    之公文書，因認被告此部分犯行亦涉犯刑法第216 條、第21
    0 條之行使偽造私文書罪嫌及同法第214 條之使公務員登載
    不實罪嫌云云。惟查，被告於偵查及本院審理時均一致陳稱
    ：伊係透過朋友小林的介紹而認識余義昭，有於89年8 月間
    起，以每月支付8 千元予余義昭之代價，經余義昭之同意變
    更登記為楷翎公司之名義負責人，伊前後共付過6 次款，前
    2 次余義昭是跟小林一起到勝楠公司來拿報酬，後來都是余
    義昭自己來拿，伊知道余義昭是自苗栗搭火車來的，當時他
    有拿拐杖能自行行走等情（見同署95年度偵緝字第2299號偵
    查卷第40頁、本院卷第59至60頁），參以證人劉滄基於偵訊
    時陳稱：伊於89年有看到余義昭和乙○○在一起，伊以為他
    們是老闆，余義昭也有開支票給伊，他們找去工作，但伊只
    做外場，並不清楚公司的狀況，余義昭和乙○○都來去勿勿
    等語（見同署93年度他字第4060號偵查卷第76頁），又證人
    即余義昭之女甲○○亦於本院證述稱：伊有聽伊父親余義昭
    提過，他把身分證提供給他一位朋友當公司人頭，他朋友同
    意給他每月5 千元報酬，伊父親於89年8 月間至90年2 月間
    ，確能持拐杖自行外出等語（見本院卷第61頁），綜合證人
    劉滄基及甲○○所為上揭證述，足徵被告辯稱其有經過余義
    昭同意擔任楷翎公司名義上之負責人乙節並非子虛，足堪採
    信。則起訴意旨認被告有冒用余義昭名義變更登記為名義負
    責人而行使如附表編號7 至9 號所示之偽造文書之犯行，尚
    屬不能證明，原應就此部分犯行為無罪之諭知，惟起訴意旨
    既認為此部分與本案前揭論罪科刑之行使偽造私文書部分有
    連續犯之裁判上一罪關係，爰不另為無罪之諭知。
據上論結，應依刑事訴訟法273 條之1 第1 項、第299 條第1 項
前段，刑法第2 條第1 項前段、修正前刑法第56條、刑法第216
條、第210 條、第214 條、第55條、修正前刑法第55條後段、第
41條第1 項前段、第219 條，修正前罰金罰鍰提高標準條例第2
條，判決如主文。
本案經檢察官馬凱蕙到庭執行職務。
中　　華　　民　　國　　96　　年　　4 　　月　　26　　日
                  刑事第十二庭  法  官  林淑婷
右正本證明與原本無異。
如不服本判決，應於判決送達後十日內，向本院提出上訴狀。
                                書記官  林金良
中　　華　　民　　國　　96　　年　　4 　　月　　26　　日
附錄本案論罪科刑主要法條全文：
中華民國刑法第210條：
偽造、變造私文書，足以生損害於公眾或他人者，處五年以下有
期徒刑。
中華民國刑法第214條：
明知為不實之事項，而使公務員登載於職務上所掌之公文書，足
以生損害於公眾或他人者，處三年以下有期徒刑、拘役或五百元
以下罰金。
中華民國刑法第216條：
行使第二百十條至第二百十五條之文書者，依偽造、變造文書或
登載不實事項或使登載不實事項之規定處斷。
 附  表：
┌──┬──────────┬────────────┬─────┐
│編號│偽造印文蓋印之偽造文│　偽  　造　  印 　 文  │附  卷  處│
│    │書處                │                        │          │
├──┼──────────┼────────────┼─────┤
│１  │楷翎公司設立登記申請│偽造「丙○○」之印文1 枚│同署94年度│
│    │書「董事」欄        │                        │交查字第19│
│    │                    │                        │04號偵查卷│
│    │                    │                        │第35頁    │
├──┼──────────┼────────────┼─────┤
│２  │公司設立登記預查名稱│偽造「丙○○」之印文1 枚│同上偵查卷│
│    │申請表「申請人蓋章」│                        │第41頁    │
│    │欄                  │                        │          │
├──┼──────────┼────────────┼─────┤
│３  │楷翎公司89年5 月2日 │偽造「丙○○」、「劉滄基│同同署93年│
│    │章程                │」、「李森永」、「詹詔閔│度他字第  │
│    │                    │」、「詹鳳瑟」之印文各1 │4046號偵查│
│    │                    │枚（共5 枚）            │卷第104 頁│
├──┼──────────┼────────────┼─────┤
│４  │楷翎公司股東名簿    │偽造「丙○○」之印文1 枚│同上偵查卷│
│    │                    │                        │第105 頁  │
├──┼──────────┼────────────┼─────┤
│５  │楷翎公司委託會計師洪│偽造「丙○○」之印文共4 │同上偵查卷│
│    │明珠簽證及代理收發之│枚                      │第109 第至│
│    │委託書（含資產負債表│                        │110 頁    │
│    │）                  │                        │          │
├──┼──────────┼────────────┼─────┤
│６  │楷翎公司設立登記表「│偽造「丙○○」之印文1 枚│同上偵查卷│
│    │代表公司負責人印章」│                        │第102 至第│
│    │欄                  │                        │103 頁    │
├──┼──────────┼────────────┼─────┤
│７  │楷翎公司89年8 月24  │偽造「劉滄基」、「李森永│同上偵查卷│
│    │日股東同意書「全體股│」、「詹詔閔」、「詹鳳瑟│第118頁   │
│    │東」欄              │」、「丙○○」之印文各1 │          │
│    │                    │枚（共5 枚）            │          │
├──┼──────────┼────────────┼─────┤
│８  │楷翎公司89年8 月24  │偽造「丙○○」、「劉滄基│同上偵查卷│
│    │日章程              │」、「李森永」、「詹詔閔│第117 頁  │
│    │                    │」、「詹鳳瑟」之印文各1 │          │
│    │                    │枚（共5 枚）            │          │
├──┼──────────┼────────────┼─────┤
│９  │楷翎公司變更登記申請│偽造「丙○○」印文1枚   │經濟部中部│
│    │書董事（原任）欄    │                        │辦公室之楷│
│    │                    │                        │翎公司案卷│
│    │                    │                        │第41頁    │
└──┴──────────┴────────────┴─────┘
